【裁判字號】    97,上,921
【裁判日期】    980123
【裁判案由】    損害賠償等
【裁判全文】
臺灣高等法院民事判決                   97年度上字第921號
上  訴  人  台北縣醫師公會
法定代理人  甲○○
訴訟代理人  古清華律師
輔  佐  人  丙○○
被 上訴 人  臺灣省醫師公會
法定代理人  乙○○
訴訟代理人  陳居亮律師
複 代理 人  林雅儒律師
上列當事人間請求損害賠償等事件，上訴人對於中華民國95年9
月29日臺灣臺北地方法院95年度訴字第777號第一審判決提起上
訴，本院於98年1月6日言詞辯論終結，判決如下：
    主      文
上訴駁回。
第二審訴訟費用由上訴人負擔。
    事實及理由
一、被上訴人係於民國（下同）34年11月17日以省自職團字第
    017號核准立案，並經前台灣省政府社會處於69年1月29日以
    69社2字第614號函列冊函請台灣台北地方法院備查之人民團
    體，此有內政部92年4月10日內授中社字第0920015601號函
    可稽（見原審卷第26頁），具有一定名稱、事務所，並由轄
    區執業醫師多數人組成，且有負責人、獨立之財產及以宣揚
    醫道、發展醫學與醫術、協助推行公共衛生，增進社會福利
    為宗旨，核屬民事訴訟法第40條第3項所稱之非法人團體。
    又，上訴人為依據人民團體法第35條規定成立之被上訴人下
    級職業團體，並依法加入被上訴人成為會員；被上訴人未曾
    召開社團法人之成立大會，並自始未向法院申請登記為社團
    法人，法院亦未曾核發社團法人登記立案之證書予被上訴人
    ；被上訴人業於94年12月25日經第20屆第5次會員大會決議
    解散，並依法進入清算程序等情，有臺北縣政府人民團體立
    案證書、台灣省政府函、台灣省醫師公會章程、台灣省醫師
    公會第20屆第5次會員代表大會會議紀錄可證（見原審卷第
    10-14、35-36頁），且為兩造所不爭執，自堪信為真實。被
    上訴人於清算未完成前，仍有當事人能力（最高法院96年度
    台上字第2347號判決參照）。上訴人主張被上訴人無當事人
    能力，卻列被上訴人為被告，其主張自相矛盾，合先敘明。
二、上訴人起訴主張：被上訴人係於34年11月17日經主管機關核
    准立案之職業團體，上訴人為依據人民團體法第35條規定成
    立之被上訴人下級職業團體，並依法加入被上訴人成為會員
    。惟被上訴人之第19屆理、監事於任期屆滿後，違法拖延1
    年半後始改選第20屆理、監事；且被上訴人於88年12月12日
    第20屆第1次會員代表大會即已決議解散並併入全國醫師公
    會；依91年1月16日修正公布之醫師法第41條之2規定，被上
    訴人之第20屆理、監事亦應辦理被上訴人解散事宜，然被上
    訴人第20屆理、監事一再拖延不辦理解散事宜，嗣於91年12
    月11日被上訴人之第20屆理、監事任期屆滿後，被上訴人又
    以配合醫師法第41條之2規定辦理解散事宜及改選理、監已
    無實益為由，違法未改選理、監事，亦不辦理解散事宜，被
    上訴人於此期間以不合理低價出售被上訴人所有台北松江路
    54號5樓不動產（下稱系爭不動產），並於92年12月13日將
    被上訴人部分財產移轉成立基金會，致被上訴人於第19屆理
    、監事任職期間原有之新台幣（下同）5,800餘萬元資產，
    現已呈無資產狀態，嚴重侵害上訴人之會員權益，爰依民法
    第184條第1項前段、被上訴人辦理解散前之章程第46條規定
    ，求為命(一)被上訴人應給付上訴人500萬元，及自起訴狀繕
    本送達之日起至清償日止按週年利率5％計算之利息。(二)願
    以現金或等值之銀行可轉讓定期存單供擔保，請准宣告假執
    行。
三、被上訴人則以：被上訴人第19屆理、監事任期屆滿後，為配
    合精省方案，於確定省級人民團體組織與運作定位後始舉行
    第20屆理、監事改選；嗣被上訴人第20屆理監事任期屆滿，
    為配合醫師法第41條之2規定而辦理被上訴人之解散事宜，
    故不再辦理理、監事改選，且於95年1月16日前辦理解散事
    宜即可，於法均無不合；至被上訴人委託房屋仲介業者依正
    常流程出售系爭不動產、成立基金會等節，均經被上訴人會
    員代表大會決議，並無低價處分被上訴人資產之情事，且上
    訴人對上開情事亦均知悉，是被上訴人並無侵害上訴人權益
    之行為；再者，被上訴人雖已於94年12月25日第20屆第5次
    會員代表大會決議解散，惟尚未完成清算程序，自尚無謄餘
    財產可言；且依被上訴人章程規定，被上訴人清算完成後縱
    有賸餘財產，亦應歸自治團體或政府所有，是上訴人之請求
    顯屬無據等語，資為抗辯。
四、原審對於上訴人之請求，判決上訴人敗訴，上訴人不服提起
    上訴，並上訴聲明：(一)原判決廢棄。(二)被上訴人應給付上訴
    人500萬元，及自起訴狀繕本送達翌日起至清償日止按週年
    利率5％計算之利息。(三)願以現金或等值之銀行可轉讓定期
    存單供擔保，請准宣告假執行。
五、本件之爭點為: (一)被上訴人有無不法行為？(二)上訴人是否受
    有損害？經查:
  (一)依被上訴人第20屆第1次會員代表大會紀錄（見原審卷第128
    -130頁)，被上訴人第20屆理、監事既為被上訴人會員代表
    大會合法改選而產生，上訴人自不得以被上訴人第19屆理、
    監事任期屆滿卻遲延改選為由，而主張被上訴人第20屆理監
    事之選任、執行職務行為為違法。又依91年1月16日修正公
    布之醫師法第41條之2規定，被上訴人本應於醫師法修正施
    行起4年內（即95年1月16日前）辦理解散事宜；且被上訴人
    所屬21縣（市）醫師公會亦已依修正醫師法第31條暨全國聯
    合會章程第7條規定申請加入全國聯合會為會員，並經全國
    聯合會第6屆第2次理、監事聯席會議審查通過，由內政部以
    91年5月21日台內中社字第0910019345號函同意備查，是被
    上訴人第20屆理、監事任期雖於91年12月12日屆滿而未改選
    ，惟為配合辦理解散事宜，其改選已無實益，是被上訴人擬
    不再辦理改選，於法並無不可，此亦有內政部92年7月9日內
    授中社字第0920021546號函（見原審卷第92-93頁）、台灣
    省政府92年7月17日府社行字第0920010219號函（見原審卷
    第91頁）可稽，被上訴人第20屆理監事任期屆滿未改選、繼
    續執行職務，難認有違法之處，亦未對於上訴人造成任何損
    害。
  (二)上訴人又主張: 被上訴人遲延辦理解散、清算，並違法低價
    出售系爭不動產，嚴重侵害上訴人之會員權益云云。經查:
  (1)被上訴人88年12月12日第20屆第1次會員代表大會之決議內
    容，僅建議被上訴人併入中華民國醫師公會全國聯合會，並
    提下屆理監事會討論，並未決議被上訴人解散（見原審卷第
    128-130頁）；惟依91年1月16日修正公布之醫師法第41條之
    2規定及前揭內政部92年7月9日內授中社字第0920021546號
    函所載，被上訴人應於91年1月16日起4年內完成改組，並於
    95年1月16日前辦理解散，嗣被上訴人於94年12月25日第20
    屆第5次會員代表大會為解散之決議並陳報台灣省政府，有
    前揭被上訴人第20屆第5次會員代表大會會議紀錄及台灣省
    政府95年1月20日府社行字第0950000378號函可稽（見原審
    卷第35-37頁），顯未逾上開醫師法及內政部所規定之解散
    期間，上訴人主張被上訴人遲延辦理解散、清算等情，自不
    可採。
  (2)被上訴人章程第26條規定：「本會會員代表大會為最高權力
    機構，其職權如左…（八）議決財產之處分」等語（見原審
    卷第65頁），故被上訴人之會員代表大會本有議決如何處分
    被上訴人財產之權限。被上訴人於90年7月22日第20屆第3次
    會員代表大會業已決議出售其所有之系爭不動產，嗣又於92
    年12月13日第20屆第1次臨時會員代表大會決議通過將被上
    訴人部分財產移轉成立基金會（見原審卷第68、70-72頁）
    。處分系爭不動產及成立基金會之事均經被上訴人之會員代
    表大會決議通過，堪信為真實。
  (3)證人即被上訴人第20屆常務監事吳澄第證稱：「（問：臺灣
    省醫師公會業務之支出，是否需要經過你的處理？）必須要
    經過我蓋章，理事會通過的事情，由業務人員去執行，再由
    監事來承認」、「（問：90年1月1日到95年12月31日有關業
    務費用之支出，是否都有經過此程序？）有」、「（問：台
    北市○○路會館出售之事，你是否知道？）知道」、「（問
    ：出售之程序如何？）經過會員代表會通過，授權理事會執
    行，我沒有參與，是在年度開會時才給我們追認，資料有送
    給我看，送給我的資料有經過3家仲介公司的評估」、「（
    問：本件出售會館，醫師公會內部有無發生爭執？）據我所
    知沒有，會員大會及理監事會議都沒有爭執，無異議通過」
    等語（見本院1013號卷第145-146頁）。證人即被上訴人常
    務理事蔡秀逸證稱：「（問：台北市○○路會館出售之事，
    你有無參與？）有，是代表大會授權理事會，理事會再授權
    常務理事，本件是仲介公司到常務理事報告，我是開會時有
    參與，其他時候我沒有參與，仲介公司不是我去找的」、「
    （問：出售會館之事，有無在常務理事會發生爭執？）沒有
    」、「（問：剛才有關出售會館問題，證人蔡秀逸表示沒有
    發生爭執，在討論會館出售時，當時的常務理事許煌明有無
    當場不同意？）在我的記憶中沒有爭執，他是否當場不同意
    ，我沒有印象、在我印象中，開理監事會議的過程中都很和
    諧，沒有爭執」等語（見本院1013號卷第147-148頁），足
    見系爭不動產係經代表大會、理事會授權常務理事處理。證
    人即被上訴人第20屆監事張德旺雖證稱：「（問：台北市○
    ○路會館變賣的事你有無參與？）沒有」、「（問：有關變
    賣會館開會時你有無參加？）在開始時有參加，參加一次，
    這個案子只討論一次」、「（問：討論過程有無發生何爭執
    ？）我有反對，屏東的林淼塘也有反對」、「（問：你反對
    的理由為何？）台灣省醫師公會處理資產，不能因少部分的
    人說怎麼處理就怎麼處理」、「（問：當時有無說變賣的價
    格？）沒有」、「（問：你當時反對變賣？）是的，這是公
    共財產，省公會並沒欠錢，賣掉沒有意義」等語（見本院
    1013號卷第191-192頁），惟依被上訴人章程第35條：「本
    會會員代表大會之決議，以會員代表過半數之出席，出席代
    表過半數之同意行之，但左列各類事項之決議，應有出席代
    表三分之二以上之同意行之(一)章程之變更。(二)會員及會員代
    表之處分。(三)理事及監事之解職。(四)清算之決議及清算人之
    選派」，可知被上訴人財產之處分係採多數決，並不需會員
    代表全體同意。是以，證人張德旺及訴外人林淼塘縱曾反對
    ，但該決議既經章程規定多數之同意，其決議仍屬有效。處
    分系爭不動產及成立基金會之事既均經被上訴人之會員代表
    大會決議通過，自難認有何不法之處。
  (4)系爭不動產既經3家房屋仲介公司估價、評比（見本院1013
    號卷第145頁），上訴人主張: 被上訴人以不合理低價出售
    系爭不動產云云，並未舉證以實其說，自不足採。
  (三)按法人解散後，除法律另有規定外，於清償債務後，其賸餘
    財產之歸屬，應依其章程之規定，或總會之決議；如無前項
    法律或章程之規定或總會之決議時，其賸餘財產歸屬於法人
    住所所在地之地方自治團體，民法第44條第1項前段、第2項
    分別定有明文。依被上訴人章程第46條規定，本會解散或撤
    銷時，賸餘財產應依法處理，不得以任何方式歸屬個人或私
    人企業所有，應歸屬自治團體或政府所有（見原審卷第63-6
    7頁）。查，被上訴人為職業團體，且已於94年12月25日第
    20屆第5次會員代表大會作成解散之決議，依上開章程規定
    ，被上訴人解散時，依章程規定其謄餘財產應歸屬自治團體
    或政府所有，上訴人既無該賸餘財產分配請求權，自不可能
    受有損害。從而，上訴人依民法第184條第1項前段、被上訴
    人辦理解散前之章程第46條規定（按: 被上訴人之前章程第
    46條並非請求權基礎，參見最高法院97年度台上字第969號
    判決），請求被上訴人給付500萬元本息，自屬無據。
六、綜上所述，上訴人依民法第184條第1項前段、被上訴人辦理
    解散前之章程第46條規定，請求被上訴人給付500萬元，及
    自起訴狀繕本送達翌日起至清償日止按週年利率5％計算之
    利息，不應准許。原審所為上訴人敗訴之判決，核無違誤。
    上訴論旨指謫原判決不當，求予廢棄改判，為無理由，應予
    駁回。
七、本件事證已臻明確，兩造其餘攻擊、防禦方法及未經援用之
    證據，經本院審酌後認對判決結果不生影響，爰不一一論列
    ，附此敘明。
八、據上論結，本件上訴為無理由，依民事訴訟法第449條第1項
    、第78條，判決如主文。
中    華    民    國    98    年    1     月    23    日
                    民事第十五庭
                        審判長法  官  林恩山
                              法  官  郭松濤
                              法  官  陳雅玲
正本係照原本作成。
如不服本判決，應於收受送達後20日內向本院提出上訴書狀，其
未表明上訴理由者，應於提出上訴後20日內向本院補提理由書狀
（均須按他造當事人之人數附繕本）上訴時應提出委任律師或具
有律師資格之人之委任狀；委任有律師資格者，另應附具律師資
格證書及釋明委任人與受任人有民事訴訟法第466條之1第1項但
書或第2項（詳附註）所定關係之釋明文書影本。
中    華    民    國    98    年    2     月    2     日
                              書記官  劉  瑗
附註：
民事訴訟法第466條之1（第1項、第2項）：
對於第二審判決上訴，上訴人應委任律師為訴訟代理人。但上訴
人或其他法定代理人具有律師資格者，不在此限。
上訴人之配偶、三親等內之血親、二親等內之姻親，或上訴人為
法人、中央或地方機關時，其所屬專任人員具有律師資格並經法
院認為適當者，亦得為第三審訴訟代理人。


司法院資訊處製作；財團法人民間司法改革基金會備份。
